臺灣高等法院刑事判決
111年度上訴字第1236號
上  訴  人  
即  被  告  林宏諭



上列上訴人即被告因詐欺等案件，不服臺灣新北地方法院110年
度金訴字第236號，中華民國111年1月7日第一審判決（起訴案號
：臺灣新北地方檢察署110年度偵字第2457號、第2458號、第245
9號、第2461號、第2463號、第2464號、第2465號、第2466號、
第2467號、第5104號、第5326號、第11155號、第11529號、第11
530號、第11531號、第12579號、第12580號、第13052號），提
起上訴，本院判決如下：
    主  文
上訴駁回。
    犯罪事實及理由
一、經本院審理結果，認第一審以上訴人即被告林宏諭就原判決
    附表一編號1、2所為，均係犯刑法第339條之4第1項第2款之
    三人以上共同詐欺取財罪，分別判處有期徒刑1年4月、1年5
    月，並定應執行有期徒刑1年7月，暨諭知沒收扣案如原判決
    附表三編號1所示之物及沒收、追徵未扣案之犯罪所得新臺
    幣（下同）4,350元。經核認事用法、量刑及沒收之諭知，
    均無不當，應予維持，除引用第一審判決書記載之事實、證
    據及理由（如附件）外，並補充記載「被告於偵訊及本院準
    備程序時之自白（見110年度偵字第2465號影卷第201至209
    頁、本院卷第57、63頁）」為證據。
二、被告上訴意旨略以：被告承認原審判決所認定之犯罪事實及
    罪名，願意與告訴人蔡沅澄、李政鴻和解，原審判太重，請
    從輕量刑云云。
三、經查：
  ㈠被告固請求從輕量刑；惟量刑之輕重，係屬事實審法院得依
    職權自由裁量之事項，苟已以行為人之責任為基礎，並斟酌
    刑法第57條各款所列情狀而未逾越法定刑度，如無偏執一端
    ，致明顯失出失入情形，並具妥當性及合目的性，符合罪刑
    相當原則，即不得逕指為違法，且在同一犯罪事實與情節，
    如別無其他加重或減輕之原因，下級審量定之刑，亦無過重
    或失輕之不當情形，則上級審法院對下級審法院之職權行使
    ，原則上應予尊重。
  ㈡原審經審理結果，認為被告犯上開罪名之事證明確，並以行
    為人責任為基礎，審酌被告不思循合法正當途徑獲取金錢，
    因貪圖不法利益加入本案詐欺集團，造成告訴人之財產損失
    ，及被告於偵查及原審審理中坦承犯行，合於組織犯罪防制
    條例第8條第1項後段及洗錢防制法第16條第2項規定減輕其
    刑之規定，兼衡被告尚未與告訴人和解、無犯罪紀錄之前科
    素行、被告參與犯罪之分工程度、告訴人所受損害之程度，
    及被告自述之智識程度、生活狀況等一切情狀，分別量處有
    期徒刑1年4月、1年5月，並定應執行有期徒刑1年7月。經核
    原審量刑時已於理由內說明其審酌之根據及理由，並具體斟
    酌刑法第57條各款所列情狀而為刑之量定，既未逾越法定刑
    度，客觀上亦無裁量權濫用之情形，難謂有何失之過重或罪
    刑不相當、違反比例原則之情形，於法並無違誤。
　㈢被告上訴以其坦承本案犯行，請求從輕量刑云云，顯係對於
    原審裁量刑度之適法職權行使，任憑己意而為爭執，且關於
    被告坦承犯行之犯後態度，業經原判決於量刑時併予審酌在
    內，已如前述，被告仍執前詞，請求輕判，為無理由，應予
    駁回。至被告於本院審理時雖稱願以每月各給付5,000元與
    告訴人蔡沅澄、李政鴻和解，但本院前排定之調解期日，告
    訴人蔡沅澄到場、被告卻未到場，有調解委員回報單在卷可
    稽（見本院卷第87頁），另經詢問告訴人李政鴻則表示不接
    受被告提出之和解條件，嗣被告即表示不必再安排調解，亦
    有本院公務電話查詢紀錄表在卷可查（見本院卷第111、113
    頁），被告上訴後既未與告訴人和解並賠償告訴人所受損害
    ，則原審量刑審酌事由並無不同，本院即無從減輕其刑。
四、另被告於本院審理時固改稱：我承認有提供帳戶及領款，但
    我以為匯入帳戶的是線上博奕的錢，不知道是詐欺所得款項
    云云（見本院卷第100頁）；惟被告於偵訊時供承：其於民
    國109年9月初，因積欠當鋪債務，透過當鋪人員介紹，由被
    告提供帳戶供匯款、提領現金轉交，可獲得提領金額0.5%之
    報酬，被告於第一日上班時詢問匯入帳戶款項之來源時，共
    犯林孝峻即要伊「不要問太多，做好自己的事就好」，其有
    聽到林孝峻以工作機跟其他詐欺集團成員聯繫、討論提領中
    信帳戶多少錢等語（見110年度偵字第2465號影卷第203至20
    7頁），並坦承其所犯詐欺罪行（見同卷第209頁），於原審
    審理及本院準備程序時亦就被訴詐欺事實為認罪之陳述（見
    原審卷三第266頁、本院卷第57、63頁），堪認被告知悉匯
    入其中國信託商業銀行（下稱中信銀）帳戶之款項為詐欺所
    得，是被告於本院審理時翻異前詞，所為上開辯解，難認可
    採，併此敘明。
五、臺灣雲林地方檢察署檢察官110年度偵字第9482號併辦意旨
    書（見本院卷第51至52頁），就告訴人賈聖明遭詐欺而於10
    9年9月16日下午2時40分許匯款50萬元至邵建銘中信銀帳號0
    00000000000號帳戶後，旋於同日下午2時58分許自該帳戶轉
    帳51萬200元至本案被告之中信銀帳戶，再由被告於同日下
    午3時42分許，臨櫃提領45萬2000元之事實，因認與本案被
    告遭提起公訴之事實為同一案件，而移送本院併案審理。惟
    詐欺取財罪係侵害個人財產法益之犯罪，其罪數計算，應以
    被害人數決定其犯罪之罪數，前開移送併辦意旨所載被告涉
    嫌詐欺取財犯行之告訴人賈聖明，與本案起訴部分之告訴人
    蔡沅澄、李政鴻並不相同，自應予分論併罰，非屬實質上或
    裁判上一罪關係，而非法律上同一案件，是移送併辦部分既
    非本案起訴效力所及，本院自無從併予審理，應退由檢察官
    另為適法之處理。
據上論斷，應依刑事訴訟法第373條、第368條，判決如主文。
本案經檢察官余佳恩提起公訴，檢察官廖先志到庭執行職務。
中　　華　　民　　國　　111 　年　　6 　　月　　23　　日
                  刑事第十五庭  審判長法  官  陳芃宇
                                      法  官  陳俞伶
                                      法  官　曹馨方
以上正本證明與原本無異。
如不服本判決，應於收受送達後20日內向本院提出上訴書狀，其
未敘述上訴之理由者並得於提起上訴後20日內向本院補提理由書
（均須按他造當事人之人數附繕本）「切勿逕送上級法院」。
                                      書記官　游秀珠
中　　華　　民　　國　　111 　年　　6 　　月　　23　　日
附件：臺灣新北地方法院刑事判決
110年度金訴字第236號
公　訴　人　臺灣新北地方檢察署檢察官
被　　　告　林宏諭　男　民國00年0月00日生
　　　　　　　　　　身分證統一編號：Z000000000號
　　　　　　　　　　住雲林縣○○鄉○○路00號
上列被告因違反洗錢防制法等案件，經檢察官提起公訴（110年
度偵字第2465號、第11529號），於準備程序中就被訴事實為有
罪之陳述，本院裁定進行簡式審判程序，茲判決如下：
    主  文
林宏諭犯如附表一編號1、2「罪名及科刑」欄所示之罪，各處如
附表一編號1、2「罪名及科刑」欄所示之刑。應執行有期徒刑壹
年柒月。
扣案如附表三編號1所示之物及未扣案之犯罪所得新臺幣肆仟參
佰伍拾元均沒收。犯罪所得如全部或一部不能沒收或不宜執行沒
收時，追徵其價額。
    事  實
一、林宏諭於民國109 年9 月間加入闕元真(業經本院審結)、潘
    英志（另為警追查中）及姓名、年籍不詳綽號「太子」之人
    所屬，而由真實姓名年籍不詳之人所組成，以實施詐術為手
    段且具有持續性及牟利性之有結構性組織之詐欺集團。林宏
    諭共同基於參與犯罪組織，意圖為自己不法所有之三人以上
    共同詐欺取財及隱匿詐欺犯罪所得去向、所在之洗錢犯意聯
    絡，負責提供其申設之中國信託商業銀行帳號000-00000000
    00000000號帳戶(下稱林宏諭中國信託帳戶)，供詐欺集團匯
    入詐欺所得款項並依指示提款。嗣詐欺集團成員即於如附表
    一各編號「詐欺方式」欄所示時間，以該欄所示方式，對蔡
    沅澄、李政鴻施用詐術，致其等均陷於錯誤，分別匯款如附
    表一各編號「匯款時間、金額及匯入帳戶」欄所示不等之金
    額至該欄所示詐欺集團掌控之他人帳戶，再由詐欺集團成員
    將詐欺款項轉匯至林宏諭中國信託帳戶，林宏諭再依附表一
    各編號「角色分工及提領金額」欄所示之分工方式提領詐騙
    款項後交付予其他詐欺集團成員，以此方式隱匿詐欺犯罪所
    得去向、所在。林宏諭因參與上開犯行，可獲取提領詐欺款
    項金額之0.5%作為報酬。嗣經蔡沅澄、李政鴻發覺有異報警
    處理，而為警循線查獲，並扣得如附表三所示之物，而悉上
    情。
二、案經蔡沅澄、李政鴻訴由臺北市政府警察局士林分局報告臺
    灣新北地方檢察署（下稱新北地檢署）檢察官偵查起訴。
    理  由
壹、程序事項
一、查本案被告林宏諭所犯係死刑、無期徒刑、最輕本刑為3 年
    以上有期徒刑以外之罪，其於準備程序中就前揭被訴事實為
    有罪之陳述，經本院告知簡式審判程序之旨，並聽取公訴人
    、被告意見後，經裁定進行簡式審判程序審理，則本案證據
    之調查，依刑事訴訟法第273 條之2 規定，自不受同法第15
    9 條第1 項、第161 條之2 、第161 條之3 、第163 條之1 
    及第164 條至第170 條規定之限制，合先敘明。
二、至組織犯罪防制條例第12條明定「訊問證人之筆錄，以在檢
    察官或法官面前作成，並經踐行刑事訴訟法所定訊問證人之
    程序者為限，始得採為證據。」，本案關於證人之警詢筆錄
    ，既非在檢察官或法官面前作成，依上述規定，自不得作為
    認定被告涉犯組織犯罪防制條例罪名之事證，是證人警詢筆
    錄於認定被告違反組織犯罪防制條例罪名時並無證據能力。
貳、實體事項
一、認定事實之理由及證據：
    上揭事實及如附表一所示詐欺集團成員施用詐術，詐欺各該
    告訴人，致各該告訴人陷於錯誤而匯款之情節，暨後續轉匯、提領及交付各該詐欺所得款項之過程，業據被告於本院審理時均坦白承認（見本院110 年度金訴字第236 號卷三〈下稱院卷三〉第266 頁），並有如附表二各編號「證據名稱」欄所示之供述及非供述證據等在卷可佐（見附表二各編號「證據出處」欄所示），另有如附表三編號1、2所示之物扣案可證，足認其自白與事實相符，本件事證明確，被告犯行洵堪認定，應予依法論科。
二、論罪科刑：
  ㈠法律說明:
　  按組織犯罪防制條例所稱之犯罪組織，係指三人以上，以實
    施強暴、脅迫、詐欺、恐嚇為手段或最重本刑逾5 年有期徒
    刑之罪，所組成具有持續性或牟利性之有結構性組織；而所
    稱有結構性組織，係指非為立即實施犯罪而隨意組成，不以
    具有名稱、規約、儀式、固定處所、成員持續參與或分工明
    確為必要，同條例第2 條第1 、2 項分別定有明文。又行為
    人以一參與詐欺犯罪組織，並分工加重詐欺行為，同時觸犯
    參與犯罪組織罪及加重詐欺取財罪，雖其參與犯罪組織之時
    、地與加重詐欺取財之時、地，在自然意義上非完全一致，
    然二者仍有部分合致，且犯罪目的單一，依一般社會通念，
    認應評價為一罪方符合刑罰公平原則，應屬想像競合犯，如
    予數罪併罰，反有過度評價之疑，實與人民法律感情不相契
    合。又加重詐欺罪係侵害個人財產法益之犯罪，其罪數計算
    ，以被害人數、被害次數之多寡，決定其犯罪之罪數；核與
    參與犯罪組織罪之侵害社會法益，因應以行為人所侵害之社
    會全體利益為準據，認定係成立一個犯罪行為，有所不同。
    是以倘若行為人於參與犯罪組織之繼續中，先後加重詐欺數
    人財物，因行為人僅為一參與組織行為，侵害一社會法益，
    應僅就「最先繫屬於法院之案件中首次」犯行論以參與犯罪
    組織罪及加重詐欺罪之想像競合犯，而其後之犯行，乃為其
    參與組織之繼續行為，為避免重複評價，當無從將一參與犯
    罪組織行為割裂再另論一參與犯罪組織罪，而與其後所犯加
    重詐欺罪從一重論處之餘地。而「首次」加重詐欺犯行，其
    時序之認定，自應以詐欺取財罪之著手時點為判斷標準；詐
    欺取財罪之著手起算時點，依一般社會通念，咸認行為人以
    詐欺取財之目的，向被害人施用詐術，傳遞與事實不符之資
    訊，使被害人陷於錯誤，致財產有被侵害之危險時，即屬詐
    欺取財罪構成要件行為之著手，並非以取得財物之先後順序
    為認定依據（最高法院107 年度台上字第1066號、109 年度
    台上字第3945號判決意旨參照）。又洗錢防制法之立法目的
    ，依同法第1 條規定，係在於防範及制止因特定犯罪所得之
    不法財物或財產上利益，藉由洗錢行為（例如經由各種金融
    機構或其他交易管道），使其形式上轉換成為合法來源，以
    掩飾或切斷其財產或財產上利益來源與犯罪之關聯性，而藉
    以逃避追訴、處罰。準此以觀，洗錢防制法洗錢罪之成立，
    除行為人在客觀上有掩飾或隱匿因特定犯罪所得財產或財產
    上利益之具體作為外，尚須行為人主觀上具有掩飾或隱匿其
    財產或利益來源與犯罪之關聯性，使其來源形式上合法化，
    以逃避國家追訴、處罰之犯罪意思，始克相當。倘能證明人
    頭帳戶內之資金係前置之特定犯罪所得，即應逕以一般洗錢
    罪論處（最高法院108 年台上字第2500號判決可資參照）。
    查附表一編號2詐欺集團成員於109年8月底向告訴人施用詐
    術，係被告最先繫屬於法院之案件即本案「首次」犯行，依
    上說明，被告於民國109 年9 月間加入詐欺集團而為附表一
    編號2所示犯行，應論以參與犯罪組織罪及加重詐欺罪之想
    像競合犯。又洗錢防制法第3條第2款明訂刑法第339條詐欺
    取財罪為洗錢行為之前置犯罪（即同法第2條所稱之特定犯
    罪），而被告提領詐騙款項後交付予其他詐欺集團成員，即
    產生隱匿詐欺犯罪所得去向之效果，使偵查機關無法藉由資
    金之流向追查犯罪，揆諸前揭說明，核與洗錢防制法第14條
    第1項規定之一般洗錢罪之要件相合。
  ㈡罪名:
　　核被告就附表一編號2所為，係犯組織犯罪條例第3 條第1 
    項後段之參與犯罪組織罪、刑法第339條之4 第1 項第2 款
    之三人以上共同詐欺取財罪及洗錢防制法第2 條第2 款、同
    法第14條第1 項之洗錢罪。核被告就附表一編號1 所為，係
    犯刑法第339條之4 第1 項第2 款之三人以上共同詐欺取財
    罪及洗錢防制法第2 條第2 款、同法第14條第1 項之洗錢罪
    。
  ㈢共同正犯:
　　被告就上開各次行為，與闕元真、潘英志、「太子」及其他
    詐欺集團成員間有共同之犯意聯絡及行為分擔，應依刑法第
    28條之規定，論以共同正犯。
　㈣罪數:
　　如附表一編號1 所示告訴人因遭不詳之詐欺集團成員以數個
    詐欺之舉動接續進行致陸續匯款，被告與該不詳之詐欺集團
    成員係基於單一之犯意，先後侵害同一被害人之財產法益，
    在時間、空間上有密切關係，依一般社會健全觀念，其行為
    之獨立性極為薄弱，難以強行分開，在刑法評價上，以視為
    一個舉動之接續施行，合為包括之一行為予以評價，較為合
    理，應論以接續犯之一罪。被告就如附表一各編號所為，係
    各以一行為同時觸犯上開罪名，應依刑法第55條前段想像競
    合之規定，均從一重論以刑法第339 條之4 第1項第2 款之
    三人以上共同犯詐欺取財罪。至於被告就如附表一各編號所
    為，犯罪時間不同，且造成不同被害人財產法益受損，犯意
    各別，行為互殊，應予分論併罰。
  ㈤量刑:
　　爰以行為人之責任為基礎，審酌被告不思循合法正當途徑獲
    取金錢，因貪圖不法利益加入本案詐欺集團，造成本案告訴
    人之財產損失，所為實值非難；然考量被告於審理中坦承全
    部犯行，態度尚可，暨其於偵查及審理中就其參與犯罪組織
    及提供帳戶供詐欺集團以迂迴層轉方式隱匿詐欺犯罪所得之
    所在、去向之一般洗錢之構成要件事實，均自白不諱，合於
    組織犯罪條例第8 條第1 項後段及洗錢防制法第16條第2 項
    減輕其刑之規定，應於量刑時併為審酌，兼衡被告尚未與告
    訴人和解、無犯罪紀錄之前科素行、被告參與犯罪之分工程
    度、告訴人所受損害之程度，及被告自述之智識程度、生活
    狀況（見院卷三第267頁）等一切情狀，分別量處如附表一
    編號1、2「罪名及科刑」欄所示之刑。
  ㈥定應執行刑：
    基於罪刑相當原則，在多數犯罪定其應執行刑之情形，應有
    責任遞減原則之適用，而此處的責任遞減是重在對犯罪人本
    身及所犯各罪的情狀綜合審酌定其應執行刑，不能忽略深究
    個案情節，並以整體觀察受刑人於該等時間所以為此等犯罪
    的犯罪脈絡及犯罪人格歷程，藉此定其應執行刑之機會調節
    ，重新自整體考量行為人依其犯數罪間所反映的人格特性，
    並實現刑罰經濟的功能，尤其是應報與預防間的調和，酌定
    合適的應執行刑，使受刑人所犯各罪不致過度評價。考量被
    告既然參與詐欺犯罪集團，則其各別犯行本質上具有反覆、
    繼續的性質，整體分工行為均在109 年9 月間，而且各罪性
    質上都是侵害他人的財產法益，責任非難重複性較高，應該
    酌定比較低的應執行刑，避免過度執行刑罰。而且考慮刑罰
    邊際效益會隨著刑期增加而遞減，受刑罰者所生痛苦程度則
    會隨著刑期增加而遞增，爰就被告所涉犯罪整體所侵害之法
    益規模、行為彼此間的獨立性及時間間隔，定其應執行之刑
    如主文所示。
三、強制工作規定因違憲不再適用：
    按「犯第1項之罪者，應於刑之執行前，令入勞動場所，強
    制工作，其期間為3年。」雖為組織犯罪防制條例第3條第3
    項所明文。然犯組織犯罪條例第3條第1項之罪者，本已因其
    犯罪行為而應受相應之刑罰制裁，而包括刑之執行在內之刑
    罰手段，其目的亦在追求遏阻組織犯罪。就此目的之實現，
    不當然存有於刑罰之外，另行施以剝奪人身自由之強制工作
    手段之必要性；上揭規定，無分行為人年齡、人格習性、犯
    罪動機及社會經歷等差異與令強制工作以矯正其性格之必要
    性，亦不問強制工作期間所實施之作業內容是否能有效防範
    再犯進而遏阻犯罪，均一律令入勞動場所強制工作；且強制
    工作之期間則一律為3年，不分受處分人犯罪行為之型態與
    情節輕重，其所欲追求之防制組織犯罪之目的而言，難謂為
    侵害最小之必要手段，上揭規定對受處分人之人身自由所為
    限制，牴觸必要性原則之要求而違反憲法第23條比例原則，
    從而與憲法第8條保障人身自由之意旨不符。再者，上開規
    定欠缺犯罪行為人個人偏差性格之限定，凡構成犯罪者，即
    一律施以強制工作，未見有別於刑罰之目的與要件，亦有使
    受處分人實質受到雙重剝奪人身自由之處罰之嫌，是以強制
    工作手段追求刑罰威嚇目的，其結果與憲法明顯區隔原則之
    要求不符，致違反一罪不二罰原則，從而牴觸憲法第8條保
    障人身自由之意旨。上揭規定應自釋字第812號解釋公布之
    日即110年12月10日起失其效力，有司法院大法官釋字812號
    解釋文、理由書可參。上揭規定既已經宣告違憲，故本案不
    再適用該規定，附此敘明。
四、沒收部分：
  ㈠扣案如附表三編號1 所示行動電話，為被告所有，供與集團
    成員聯繫使用之物，此據其供陳明確（見院卷三第264頁）
    ，確屬其犯本案犯行所用之物，應依刑法第38條第2 項規定
    宣告沒收。
  ㈡被告因參與上開犯行，可獲取提領詐欺款項金額之0.5%作為
    報酬等節，業據其於本院審理時供承在卷（見院卷三第266
    頁），故被告未扣案犯罪所得為4,350 元（計算式：附表一
    編號1、2提領金額為41萬8,000元＋45萬2,000 元＝87萬元；8
    7萬元×0.5%＝4,350元），應依刑法第38條之1 第1 項、第3 
    項規定諭知沒收，並於全部或一部不能沒收或不宜執行沒收
    時，追徵其價額。
  ㈢至其餘扣案如附表三編號2 所示之物，雖係被告於本案用以
    收取詐欺款項之犯罪工具，惟帳戶申設人本得依各金融機構
    規定申請補發存摺，是以沒收存摺實無助達成犯罪防治之目
    的，就本案而言亦不具刑法重要性；其餘扣案如附表三編號
    3、4所示之物，並無證據證明與本案犯行有關，爰均不予宣
    告沒收。
據上論斷，應依刑事訴訟法第273 條之1 第1項、第299條第1項
前段，判決如主文。
本案經檢察官余佳恩提起公訴，檢察官簡志祥到庭執行公訴。
中　　華　　民　　國　　111 　年　　1 　　月　　7 　　日
                  刑事第十四庭  法　官　梁家贏
上列正本證明與原本無異。
如不服本判決，應於判決送達後20日內敘明上訴理由，向本院提
出上訴狀 (應附繕本) ，上訴於臺灣高等法院。其未敘述上訴理
由者，應於上訴期間屆滿後20日內向本院補提理由書「切勿逕送
上級法院」。
                                書記官　巫茂榮　　　　
中　　華　　民　　國　　111 　年　　1 　　月　　17　　日

附錄本案論罪科刑法條全文：
中華民國刑法第339 條之4 ：
犯第339條詐欺罪而有下列情形之一者，處1年以上7年以下有期
徒刑，得併科1百萬元以下罰金：
一、冒用政府機關或公務員名義犯之。
二、三人以上共同犯之。
三、以廣播電視、電子通訊、網際網路或其他媒體等傳播工具，
    對公眾散布而犯之。
前項之未遂犯罰之。
洗錢防制法第2條：
本法所稱洗錢，指下列行為：
一、意圖掩飾或隱匿特定犯罪所得來源，或使他人逃避刑事追訴
    ，而移轉或變更特定犯罪所得。
二、掩飾或隱匿特定犯罪所得之本質、來源、去向、所在、所有
    權、處分權或其他權益者。
三、收受、持有或使用他人之特定犯罪所得。
洗錢防制法第14條：
有第二條各款所列洗錢行為者，處7年以下有期徒刑，併科新臺
幣5百萬元以下罰金。
前項之未遂犯罰之。
前二項情形，不得科以超過其特定犯罪所定最重本刑之刑。
組織犯罪防制條例第3條第1項：
發起、主持、操縱或指揮犯罪組織者，處3年以上10年以下有期
徒刑，得併科新臺幣1億元以下罰金；參與者，處6月以上5年以
下有期徒刑，得併科新臺幣1千萬元以下罰金。但參與情節輕微
者，得減輕或免除其刑。